【裁判字號】    97,上訴,995
【裁判日期】    971023
【裁判案由】    強盜
【裁判全文】
臺灣高等法院臺南分院刑事判決         97年度上訴字第995號
上  訴  人
即  被  告  甲○○
指定辯護人  本院公設辯護人  丁○○
上列上訴人因準強盜案件，不服臺灣嘉義地方法院97年度訴字第
219號中華民國97年7月31日第一審判決（起訴案號：臺灣嘉義地
方法院檢察署97年度偵字第708號），提起上訴，本院判決如下
：
    主  文
原判決撤銷。
甲○○犯竊盜罪，處有期徒刑拾月。
    事  實
一、甲○○因缺錢花用，竟意圖為自己不法之所有，於民國97年
    1月9日凌晨1時40分許，騎乘車牌號碼RU5－731號輕型機車
    ，前往嘉義縣太保市梅埔里梅埔37號建築工地，徒手竊得乙○○所有之鐵條113支，並裝於尼龍袋內，置於該機車腳踏
    板上，欲騎乘機車離開現場之際，適為乙○○之堂哥丙○○
    發現，乃上前質問；為何拿鐵條等語，並拉住甲○○肩、臂
    部位阻其離去，並以一手撥打行動電話欲報警逮捕，詎甲○○趁丙○○一時不備，揮手推丙○○臉部，致丙○○受創流
    鼻血而摀鼻鬆手（尚未達難以抗拒之程度；傷害部分未據告
    訴），甲○○旋趁機騎車逃離現場；嗣經乙○○及丙○○報
    警循線於當日（9日）凌晨2時30分許，在嘉義縣太保市前潭
    里後潭125之2號前空地查獲，並扣得上開鐵條113支（已發
    還被害人）。
二、案經乙○○訴由嘉義縣警察局水上分局報告臺灣嘉義地方法
    院檢察署檢察官偵查起訴。
    理  由
甲、程序方面：
一、被告以外之人於審判外之陳述，雖不符前四條之規定，而經
    當事人於審判程序同意作為證據，法院審酌該言詞陳述或書
    面陳述作成時之情況，認為適當者，亦得為證據。當事人、
    代理人或辯護人於法院調查證據時，知有第159條第1項不得
    為證據之情形，而未於言詞辯論終結前聲明異議者，視為有
    前項之同意。刑事訴訟法第159條之5定有明文。證人丙○○
    、乙○○等人在警詢所為之證述，係屬審判外之言詞陳述，
    檢察官、辯護人、被告並無不同意列為證據，且本院審理時
    ，無於言詞辯論終結前聲明異議。而前開證人在警詢所為之
    證述，係在自由意志下所為陳述，並親閱筆錄無訛後始簽名
    作成之情況，且該證言適為本案應審酌必要事項，自有證據
    能力，得為本案證據。
二、被告以外之人於偵查中向檢察官所為之陳述，除顯有不可信
    之情況者外，得為證據，刑事訴訟法第一百五十九條之一第
    二項定有明文。證人丙○○在檢察官偵訊時，業經檢察官查
    明與被告有無親屬、婚約、法定代理關係，並告知具結義務
    及偽證之處罰後，命具結以擔保其證言之真實性。另實務運
    作，偵查中檢察官向被告以外之人所取得之陳述，原則上均
    能遵守法律規定，不致違法取供，該證人於偵查中向檢察官
    所為之證言，並無顯不可信之情事，自有證據能力，得為本
    案證據。
乙、實體方面：
壹、上揭犯罪事實，業據上訴人即被告甲○○迭於警偵、原審、
    本院供認不諱（見警卷第1至4頁、偵卷第12頁、原審卷第13
    頁、本院卷第42頁）。核與證人丙○○、乙○○證述情節相
    符（見警卷第5至10頁、偵卷第6頁、原審卷第117至123頁）
    。並有嘉義縣警察局水上分局扣押書及被害人乙○○出具之
    贓物認領保管單各一紙可參（見警卷第11至12頁）。被告自
    白竊盜核與事實相符，本件事證明確，犯行洵可認定，應依
    法論科。
貳、核被告所為係犯刑法第320條第1項竊盜罪。公訴人認被告所
    為係犯準強盜罪，尚有未洽，惟基本事實同一，且被告已就
    竊盜犯行充分辯解，行使防禦權，自應由本院變更起訴法條
    ，依竊盜罪論科，併為敘明。
參、原審審理結果，認被告罪證明確，為有罪之科刑判決，固非
    無據。惟查：被告所為犯行係犯竊盜罪，原審論以準強盜罪
    ，依法尚有未合（理由詳後所述）。被告上訴否認準強盜犯
    行，執此指摘原判決不當，為有理由，自應由本院撤銷改判
    ，以期適法。
肆、爰審酌被告曾犯竊盜罪經判處拘役四十日之犯罪紀錄，有臺
    灣高等法院被告前案紀錄表附卷可按，素行非佳；其出於不
    勞而獲之動機及目的，竊後經人發覺報警處理時，揮手推丙○○臉部，致丙○○受創流鼻血而摀鼻鬆手，而趁機逃逸，
    且依其陳述，其國中畢業，未婚，無子女，之前斷續從事臨
    時工、家中有輕度語言障礙弟弟等生活狀況及智識程度；與
    被害人素不相識；竊盜財物已歸還，犯後坦承犯行等一切情
    狀，量處如主文第二項所示之刑。
伍、不另為無罪諭知部分：
一、公訴意旨略以：被告甲○○意圖為自己不法之所有，基於竊
    盜之犯意，於97年1月9日凌晨1時40分許，騎乘車牌號碼RU5
    -731號輕型機車，前往嘉義縣太保市梅埔里梅埔37號建築工
    地，徒手竊取乙○○所有之鐵條113支，得手後將之放在該
    機車腳踏板上，欲騎乘機車離開之際，適為乙○○之堂哥丙○○發現，乃上前拉住甲○○手部，欲將之逮捕，詎甲○○
    為防護贓物及脫免逮捕，竟基於準強盜之犯意，持竊得之鐵
    條毆打丙○○頭部，致丙○○鼻部受傷流血後逃離現場。因
    認被告涉犯刑法第329條之準強盜罪嫌。
二、按犯罪事實應依證據認定之，無證據不得認定犯罪事實；不
    能證明被告犯罪者，應諭知無罪之判決，刑事訴訟法第154
    條第2項、第301條第1項分別定有明文。再刑法第329條準強
    盜之規定旨在以刑罰之手段，保障人民之身體自由、人身安
    全及財產權，免受他人非法之侵害，以實現憲法第8條、第2
    2條及第15條規定之意旨。立法者就竊盜或搶奪而當場施以
    強暴、脅迫者，僅列舉防護贓物、脫免逮捕或湮滅罪證三種
    經常導致強暴、脅迫行為之具體事由，係選擇對身體自由與
    人身安全較為危險之情形，視為與強盜行為相同，而予以重
    罰。該規定擬制為強盜罪之強暴、脅迫構成要件行為，乃指
    達於使人難以抗拒之程度者而言（司法院大法官釋字630號
    解釋意旨參照）。
三、公訴人認被告涉有上揭準強盜罪嫌，無非以被告自白竊盜經
    發覺後造成丙○○鼻部受傷及證人丙○○之證述，為主要論
    據。訊據上訴人即被告就前開自白之事實固供認不諱，惟堅
    決否認準強盜犯行，辯稱並未毆打證人丙○○，僅係以左手
    往其臉部推一下，其流鼻血應係遭指甲刮到或拉扯所致，無
    準強盜犯行等語。
四、經查：
  (一)被告如何於前揭時、地竊得鐵條並徒手推打丙○○成傷等情
    ，業經被告迭於警詢及偵查中自白甚詳。並經證人丙○○於
    警偵、原審證述明確。復有扣押書、贓物認領保管單附卷可
    憑，同前所述。又證人丙○○就其鼻部受創情形，自陳未就
    醫或拍照存證（見警卷第9頁、原審卷第122頁），然既為被
    告承認確有此傷勢且為其造成等情可按。則被告確有於竊盜
    時當場造成證人丙○○鼻部受創流血一情，當屬無疑，得以
    確認。
  (二)證人丙○○雖於警詢、偵審中證稱：不知被告係以空手或兇
    器往其頭部揮擊等語，惟原審審理中經詰問結果稱：其不知
    遭何物揮擊，血係自鼻內流出，鼻骨未裂（見原審卷第120
    頁）、鼻子外面並無受傷、外表無擦裂傷（見原審卷第123
    頁）、之前並未看到被告彎腰下取物品（見原審卷第124頁
    ）等語甚明，衡諸倘遭鐵條或器械毆擊臉鼻，勢難免於皮肉
    外傷之發生，此外，復無證據證明被告於證人丙○○受傷前
    ，持有器械或彎腰下取鐵條毆打，在在足證丙○○鼻部傷勢
    ，當係被告「徒手」造成。核與被告自白其往證人丙○○臉
    部推一下、流血為指甲刮傷或拉扯造成相符。則公訴人所指
    被告竊盜經發覺時，持竊得之鐵條毆打丙○○頭部，尚乏證
    據資以證明。是應認丙○○鼻部流血，係因被告欲逃離現場
    ，揮手擊到丙○○臉部所造成之認定。
  (三)按刑法第329條準強盜罪之規定，將竊盜或搶奪之行為人為
    防護贓物、脫免逮捕或湮滅罪證而當場施強暴、脅迫之行為
    ，視為施強暴、脅迫使人不能抗拒而取走財物之強盜行為，
    乃因準強盜罪之取財行為與施強暴、脅迫行為之因果順序，
    雖與強盜罪相反，卻有時空之緊密連接關係，以致竊盜或搶
    奪故意與施強暴、脅迫之故意，並非截然可分，而得以視為
    一複合之單一故意，亦即可認為此等行為人之主觀不法與強
    盜行為人之主觀不法幾無差異；復因取財行為與強暴、脅迫
    行為之因果順序縱使倒置，客觀上對於被害人或第三人所造
    成財產法益與人身法益之損害卻無二致，而具有得予以相同
    評價之客觀不法。故擬制為強盜行為之準強盜罪構成要件行
    為，雖未如刑法第328條強盜罪之規定，將實施強暴、脅迫
    所導致被害人或第三人不能抗拒之要件予以明文規定，惟必
    於竊盜或搶奪之際，當場實施之強暴、脅迫行為，已達使人
    難以抗拒之程度，其行為之客觀不法，方與強盜行為之客觀
    不法相當，而得與強盜罪同其法定刑（見司法院大法官釋字
    第630號解釋理由書）。證人丙○○證稱：被告打到伊鼻子
    後還是抓住被告，後來發現鼻子流血才放掉等情（見原審卷
    第121頁）。衡諸頭臉部位係人體要害部位，鼻部更為血管
    神經密佈、相連腦臉，如遭成年人逕施以揮拳擊打，確有重
    則致命，輕則劇痛、流血而短暫喪失行動能力，此為眾所周
    知之事實。依證人所述，其原本抓住被告，後來發現鼻子流
    血，本於自由意志才將被告放掉，非因被告所為強暴行為所
    致；且依前述被告係以徒手揮擊證人丙○○，而證人丙○○
    雖受有鼻子流血之傷害，然鼻子外面並無受傷、外表亦無擦
    裂傷，復無就醫，自然而癒，顯傷勢輕微，可認被告出手不
    重，僅為逃脫之當場反應。被告竊取他人財物，經人發覺後
    ，猶對丙○○當場施強暴行為，固有不該，惟被告客觀上所
    施強暴行為，尚不足以使丙○○主觀上達難以抗拒之程度，
    自與準強盜罪之犯罪構成要件不符。
五、綜上所述，依卷證資料，查無其他積極證據可資認定被告有
    準強盜之行為，即應為被告有利之認定，故認被告此部分之
    犯罪無法證明。惟與前揭有罪之竊盜有罪部分，係同一事實
    ，爰不另為無罪諭知。
據上論結，應依刑事訴訟法第369條第1項前段、第364條、第299
條第1項前段、第300條，刑法320條第1項，刑法施行法第一之一
條，判決如主文。
本案經檢察官王碧霞到庭執行職務。
中    華    民    國    97    年    10    月    23    日
                  刑事第三庭  審判長法  官  陳義仲
                                    法  官  蔡勝雄
                                    法  官  蘇清水
以上正本證明與原本無異。
檢察官如不服本判決應於收受本判決後十日內向本院提出上訴書
，其未敘述上訴理由者並得於提起上訴後十日內向本院補提理由
書。
本件被告不得上訴。
                                    書記官  蔡蘭櫻
中    華    民    國    97    年    10    月    23    日
附錄：本案論罪科刑法條
中華民國刑法第320條（普通竊盜罪、竊佔罪）
意圖為自己或第三人不法之所有，而竊取他人之動產者，為竊盜
罪，處五年以下有期徒刑、拘役或五百元以下罰金。
意圖為自己或第三人不法之利益，而竊佔他人之不動產者，依前
項之規定處斷。
前二項之未遂犯罰之。


司法院資訊處製作；財團法人民間司法改革基金會備份。
